---
title: "Evidencia Semana 2"
date: 2024-09-30
author: 
  - Camilo Andres Bohorquez Montenegro   
format: 
  html:
    toc: true
    toc-depth: 2
    code-fold: true
    number-sections: true
    embed-resources: true
editor: visual
---

```{r}
#| label: libraries
#| echo: false
#| message: false
library(readxl)
```

# Introducción 

# Medidas de tendencia central

Para ilustrar el uso de las funciones se utilizará una base de datos llamada **medidas del cuerpo**, esta base de datos cuenta con 6 variables registradas a un grupo de 36 estudiantes de la universidad. Las variables son:

1.  `edad` del estudiante (años),

2.  `peso` del estudiante (kilogramos),

3.  `altura` del estudiante (centímetros),

4.  `sexo` del estudiante (Hombre, Mujer),

5.  `muneca`: perímetro de la muñeca derecha (centímetros),

6.  `biceps`: perímetro del biceps derecho (centímetros).

```{r}
url <- 'https://raw.githubusercontent.com/fhernanb/datos/master/medidas_cuerpo'
datos <- read.table(file=url, header=T)
head(datos)  # Para ver el encabezado de la base de datos
```

## Media

Para calcular la media de una variable cuantitativa se usa la función `mean`. Los argumentos básicos de la función `mean` son dos y se muestran a continuación.

```{r}
# mean(x,na.rm = FALSE)
```

En el parámetro `x` se indica la variable de interés para la cual se quiere calcular la media, el parámetro `na.rm` es un valor lógico que en caso de ser `TRUE`, significa que se deben remover las observaciones con `NA`, el valor por defecto para este parámetro es `FALSE`.

Ejemplo:

Suponga que queremos obtener la altura media del grupo de estudiantes.

Para encontrar la media general se usa la función `mean` sobre el vector númerico `datos$altura`.

```{r}
mean(x = datos$altura)
```

Del anterior resultado podemos decir que la estatura media o promedio de los estudiantes es 171.5555556 centímetros.

Ahora queremos la altura media pero diferenciando por sexo.

Para hacer esto se debe primero dividir o partir el vector de altura según los niveles de la variable sexo, esto se consigue por medio de la función `split` y el resultado será una lista con tantos elementos como niveles tenga la variable sexo. Luego a cada uno de los elementos de la lista se le aplica la función `mean` con la ayuda de `sapply` o `tapply`. A continuación el código completo para obtener las alturas medias para hombres y mujeres.

### Media aritmética, media, promedio 

Graficas de lineas

```{r}
x = 1:50
y = x^2
plot(x,y, main = "title", 
     xlab = "seq 1:50",ylab = "x^2", 
     col = 1:50,pch = 1:50)
```

```{r}
x = 1:50
y = x^2
plot(x,y, main = "title", 
     xlab = "seq 1:50",ylab = "x^2", 
     col = "red", type = "l")
```

Ejemplo 2:

```{r}
x = 1:50
y = x^3
plot(x,y, main = "title", 
     xlab = "seq 1:50",ylab = "x^3", 
     col = 10,pch = 16, type = "o")
# vertical line
x_line = c(40,40)
y_line = c(min(y),max(y))
lines(x = x_line, y = y_line, col=1,lwd = 1, type= "l")
```

Histograma

Grafico de Cajas

```{r}
set.seed(132)
x <- rnorm(500)
boxplot(x, main = "title",ylab = "random normal ")

set.seed(897564563)
x1 <- rnorm(500)
x2 <- rnorm(500, mean = 2,sd= 2)
data= cbind(x1,x2)
boxplot(data,main ="title",ylab="randon normal")
quantile(data[,1])
quantile(data[,2])
```
